臺灣高等法院花蓮分院民事判決  
111年度上字第10號
上  訴  人  黃春梅  
訴訟代理人  廖學忠律師
被 上訴 人  財政部國有財產署

法定代理人  曾國基  
訴訟代理人  吳順龍律師
            黃佩成律師
上列當事人間請求土地所有權移轉登記等事件，上訴人對於中華
民國111年1月14日臺灣花蓮地方法院109年度訴更一字第6號第一
審判決提起上訴，本院於111年7月21日言詞辯論終結，判決如下
：
    主  文
上訴駁回。
第二審訴訟費用由上訴人負擔。
    事實及理由
壹、程序部分：按第二審訴之變更或追加，非經他造同意不得為
    之，但請求之基礎事實同一者，不在此限，民事訴訟法第44
    6條第1項、第255條第1項第2款定有明文。又不變更訴訟標
    的，而補充或更正事實上或法律上之陳述者，非為訴之變更
    或追加，同法第256條亦有明文。上訴人在原審起訴聲明請
    求⒈先位聲明：⑴被上訴人應就坐落花蓮縣○里鎮○○段○○段00
    地號土地（面積9,108平方公尺，下稱系爭OO地號土地）以
    新臺幣（下同）1,548,360元價格與上訴人成立買賣契約。⑵
    被上訴人應就坐落花蓮縣○里鎮○○段○○段00地號土地（面積9
    ,553平方公尺，下稱系爭OO地號土地）以1,548,360元價格
    與上訴人成立買賣契約。⑶被上訴人應於上訴人給付前兩項
    土地價金之同時，將上開土地所有權移轉登記與上訴人。⒉
    第一預備聲明：⑴被上訴人應就系爭OO地號土地以1,766,952
    元價格與上訴人成立買賣契約。⑵被上訴人應就系爭OO地號
    土地以1,853,282元價格與上訴人成立買賣契約。⑶被上訴人
    應於上訴人給付前兩項土地價金之同時，將上開土地所有權
    移轉登記與上訴人。⒊第二預備聲明：⑴被上訴人應就系爭OO
    地號土地以1,912,680元價格與上訴人成立買賣契約。⑵被上
    訴人應就系爭OO地號土地以2,006,130元價格與上訴人成立
    買賣契約。⑶被上訴人應於上訴人給付前兩項土地價金之同
    時，將上開土地所有權移轉登記與上訴人。嗣提起上訴後，
    將其聲明更正為：⒈先位聲明：⑴被上訴人應就系爭OO地號、
    面積9,108平方公尺土地，以1,548,360元價格與上訴人成立
    買賣契約。⑵上訴人對於前項土地之價金給付被上訴人時，
    被上訴人應將上開土地所有權移轉登記予上訴人。⑶被上訴
    人應就系爭OO地號、面積9,553平方公尺土地，以1,624,010
    元價格與上訴人成立買賣契約。⑷上訴人對於前項土地之價
    金給付被上訴人時，被上訴人應將上開土地所有權移轉登記
    予上訴人。⒉第一預備聲明：⑴上訴人對於系爭OO地號、面積
    9,108平方公尺土地，以1,766,952元之售價給付被上訴人時
    ，被上訴人應將上開土地所有權移轉登記予上訴人。⑵上訴
    人對於系爭OO地號、面積9,553平方公尺土地，以1,853,282
    元售價給付被上訴人時，被上訴人應將上開土地所有權移轉
    登記予上訴人。⒊第二預備聲明：⑴上訴人對於系爭OO地號、
    面積9,108平方公尺土地，以1,912,680元之售價給付被上訴
    人時，被上訴人應將上開土地所有權移轉登記予上訴人。⑵
    上訴人對於系爭OO地號、面積9,553平方公尺土地，以2,006
    ,130元售價給付被上訴人時，被上訴人應將上開土地所有權
    移轉登記予上訴人。經核上訴人係補充或更正事實及法律上
    陳述，先予敘明。
貳、實體部分：
一、上訴人主張：前臺灣省新生地開發處（下稱新開處，原名為
    台灣省建設廳東部土地開發處）依臺灣省東部土地開發管理
    辦法（下稱東開辦法），於民國83年間完成花蓮縣○○鎮○○開
    發區（下稱○○開發區）之開發，所有權人登記為臺灣省。精
    省後，該開發區土地所有權移轉為國有，交由被上訴人管理
    。上訴人為○○開發區第二期即花蓮縣○○鎮○○一小段50、51、
    63、64、68地號土地（下合稱系爭土地）之合作試種農戶，
    就該土地與新開處簽訂合作試種協議書（下稱系爭協議），
    依系爭協議第10條及東開辦法第6條4項規定，上訴人為合於
    申購開發完成土地之資格者，得申請依標售底價申購土地，
    而被上訴人應於完成估價程序後，通知原合作試種戶繳價申
    購。惟被上訴人94年4月13日台財產北花二字第0940004775
    號函僅通知上訴人於同年12月18日前提出申購，未通知其申
    購價格，嗣上訴人函詢被上訴人，被上訴人以94年12月13日
    台財產北花二字第0940015376號函覆尚未完成估價程序，上
    訴人因不知申購價格，未於同年12月18日前完成繳價申購，
    而迄至99年7月2日才向被上訴人申請承購系爭土地，並經財
    政部於101年8月28日核定同意讓售，由被上訴人於同年月31
    日通知上訴人，是兩造應已成立買賣契約。爰依系爭協議，
    為先位聲明之請求；另依兩造於99年7月2日成立之買賣契約
    關係，依99年間省府計價方式訂定之售價，為第一備位聲明
    之請求；及依兩造於99年7月2日成立之買賣契約關係，依照
    99年間國有財產計價方式訂定之售價，而為第二備位聲明之
    請求，並聲明：
    ㈠先位聲明：
　　 ⒈被上訴人應就系爭OO地號土地（面積9,108平方公  尺）
        ，以1,548,360元價格與上訴人成立買賣契約。
　　 ⒉被上訴人應就系爭OO地號土地（面積9,553平方公  尺）
        ，以1,624,010元價格與上訴人成立買賣契約。
　　  ⒊被上訴人應於上訴人給付前兩項土地價金之同時，將上
        開土地所有權移轉登記與上訴人。　　　
　　㈡第一預備聲明：
　　  ⒈被上訴人應就系爭OO地號土地以1,766,952元價格與上訴
        人成立買賣契約。
　　　⒉被上訴人應就系爭OO地號土地以1,853,282元價格與上訴
        人成立買賣契約。
　　　⒊被上訴人應於上訴人給付前兩項土地價金之同時，將上
        開土地所有權移轉登記與上訴人。
　　㈢第二預備聲明：
　　　⒈被上訴人應就系爭OO地號土地以1,912,680元價格與上訴
        人成立買賣契約。
　　　⒉被上訴人應就系爭OO地號土地以2,006,130元價格與上訴
        人成立買賣契約。
　　　⒊被上訴人應於上訴人給付前兩項土地價金之同時，將上
        開土地所有權移轉登記與上訴人。
二、被上訴人則以：
  ㈠上訴人本件起訴有違前案確定判決之既判力：當事人同一，
    前案確定判決（即本院105年度上更㈠字第4號，最高法院107
    年度台上字第169號）之被上訴人係財政部國有財產署北區
    分署，本件被上訴人係財政部國有財產署，國有財產署因應
    業務需要得設立各分署，北區分署乃國有財產署之分支機構
    ，具人格單一性（財政部國有財產署組織法第1條、第5條及
    最高法院77年度台上字第478號判決意旨參照）；訴訟標的
    同一，上訴人提起本件訴訟與前案確定判決之請求權基礎皆
    為系爭協議第10條及買賣契約法律關係；訴之聲明同一，上
    訴人本件聲明之系爭OO、OO地號土地即為前案確定判決請求
    之一部，前案確定判決中，上訴人先位聲明與本件備位聲明
    皆採省府計價方式，顯見其聲明相同並可得替代。再者，上
    訴人既未於前案確定判決審理中提出本件「89-96年」國有
    財產計價方式作為請求讓售土地價金之主張，本於既判力遮
    斷效原則，上訴人應不得再提出。又國有土地之讓售本應以
    國有財產計價，被上訴人並無以上訴人片面所執之特定價金
    出售予上訴人之義務，上訴人謂被上訴人有應先核定地價再
    將價格告知上訴人之先行義務，此與國有財產讓售程序不符
    ，此亦經前案確定判決即最高法院105年度台上字第2150號
    判決認定，無論是系爭協議或東開辦法皆未課予被上訴人或
    其他機關須於試種戶申購土地之時或之前告知標售底價之義
    務，亦未賦予試種戶於申購之時或之前有知悉標售底價之請
    求權。兩造間亦未成立買賣契約，此節業經前案確定判決論
    斷，並經最高法院維持，今上訴人再為相異主張，顯有違既
    判力之積極作用。
  ㈡上訴人本件起訴有違前案確定判決之爭點效：系爭OO、OO地
    號土地之價金計算方式，應依國有財產法第58條第1項、國
    有財產計價方式第1、2點、第3點前段、第8點第1項所規定
    之國有財產計價方式，計估土地之價金；上訴人執前案確定
    判決、被上訴人94年5月17日函、107年11月30日函謂為有利
    於上訴人之新訴訟資料云云，惟觀諸判決全文無從作為有利
    於上訴人之論斷，上開各函文皆業經前案確定判決認定。上
    訴人無視確定判決論斷，重複爭執應依早期之計價基準，明
    顯無視於前案歷次確定判決之重要判決理由，實有違爭點效
    理論。
  ㈢被上訴人一再告知上訴人必須於合作試種期滿即94年12月18
    日前申購系爭土地，如逾期則須依後續之法令規定決定讓售
    事宜，上訴人於99年間始為申購系爭土地，被上訴人本應依
    當時之國有財產法等法令決定出售價格，今上訴人徒以前案
    確定判決已認定論斷之函文及96年4月16日會議記錄重複爭
    執，明顯有違既判力及爭點效。
  ㈣90年5月2日研商會議、90年8月1日、91年10月30日及98年4月
    13日等函文僅為行政機關間內部函文，並未對外公告，亦非
    行政慣例，且自該函文迄至上訴人99年7月2日申購之該段期
    間，被上訴人從未曾援引該函文作為○○二期讓售計價之例，
    此節業經前案確定判決論斷在案。另參與本件案例事實相近
    之本院106年度上字第8號判決亦認：「研商會議之會議結論
    、系爭90年函文、系爭91年函文及系爭98年函文內容，均僅
    係行政機關內部意見，非行政機關對外之意思表示，亦未對
    外公告、送達或通知各試種戶，顯無任何對外及對內之拘束
    力。」等旨。上訴人徒謂上開函文已構成行政慣例云云，顯
    無足採。
  ㈤上訴人早於94年12月18日前即喪失合作試種戶之資格，如認
    上訴人仍保有以早年低價申購系爭土地之資格，則上訴人於
    數十年後土地價格大漲之際，得以數十年前之低價申請讓售
    ，在在顯失公平；復且，國家本有權決定是否讓售國有土地
    ，合作試種契約並未有賦予合作試種戶於喪失資格後，仍得
    以早期合作試種戶之資格申購系爭土地之權利，如肯認之，
    等同上訴人保有優先權或形成權，而得單方面決定價格，實
    有賤售系爭土地之虞等語，資為抗辯。並聲明：駁回上訴人
    之訴。
三、原審為上訴人敗訴判決，上訴人不服提起上訴。並聲明：
　⒈原判決廢棄。
  ⒉先位聲明：
　　⑴被上訴人應就系爭OO地號、面積9,108平方公尺土地，以1,
      548,360元價格與上訴人成立買賣契約。
  　⑵上訴人對於前項土地之價金給付被上訴人時，被上訴人應
      將上開土地所有權移轉登記予上訴人。
　　⑶被上訴人應就系爭OO地號、面積9,553平方公尺土地，以1,
      624,010元價格與上訴人成立買賣契約。
　　⑷上訴人對於前兩項土地之價金給付被上訴人時，被上訴人
      應將上開土地所有權移轉登記予上訴人。
　⒊第一預備聲明：
　　⑴上訴人對於系爭OO地號、面積9,108平方公尺土地，以1,76
      6,952元之售價給付被上訴人時，被上訴人應將上開土地
      所有權移轉登記予上訴人。
　　⑵上訴人對於系爭OO地號、面積9,553平方公尺土地，以1,85
      3,282元售價給付被上訴人時，被上訴人應將上開土地所
      有權移轉登記予上訴人。
  ⒋第二預備聲明：
　　⑴上訴人對於系爭OO地號、面積9,108平方公尺土地，以1,91
      2,680元之售價給付被上訴人時，被上訴人應將上開土地
      所有權移轉登記予上訴人。
　　⑵上訴人對於系爭OO地號、面積9,553平方公尺土地，以2,00
      6,130元售價給付被上訴人時，被上訴人應將上開土地所
      有權移轉登記予上訴人。　
四、不爭執事項：
  ㈠臺灣省政府於78年間將包括系爭土地在內之○○開發區第二期
    土地交予建設廳「東部土地開發處」（下稱東開處）開發。
  ㈡臺灣省政府79年7月10日79府建水字第152627號函，核准臺灣
    省東部河川地○○區開發計畫書。
  ㈢財政部86年12月20日臺財庫字第860787830號函，第一期土地
    似可同意先行由合作試種有案農戶申請依標售底價申購，剩
    餘土地再行辦理公開標售。惟依東開辦法第13條評定之底價
    ，似亦應遵照行政院71年2月5日臺（71）財字第1800號函核
    定「各級地方政府公有房地比照國有財產計價方式出售實施
    辦法」，及該府85年9月21日（85）府財三字第165132號訂
    定發佈「臺灣省省有土地經營及處理作業原則」第16點「應
    切實反映市價」之規定，以維護開發利益及省庫權益。
  ㈣上訴人與東開處於88年間就系爭土地簽訂系爭協議，第10條
    約定合作試種土地出售時，試種戶得依東開發辦法享有法定
    權益。
  ㈤87年間精省後，東開處歸併內政部，更名為內政部營建署新
    生地開發局（下稱新開局），○○開發區第二期土地移交予國
    產署，移交之○○二期土地總面積為718,014平方公尺。
  ㈥花蓮辦事處88年10月26日臺財產北花二字第88611020號函、8
    9年10月24日臺財產北花二字第8960011575號函，通知第一
    期合作試種農戶依法得按標售底價申請優先申購。
  ㈦新開局90年3月5日90新開處字第9000883號函，請行政院農業
    委員會（下稱農委會）就是否適用原農業發展條例（下稱農
    發條例）第17條以開發成本計算提供被上訴人參酌處理。
  ㈧被上訴人90年5月2日召開「研商內政部營建署新生地開發局
    於精省前辦理花蓮縣○○鎮○○開發區土地標售底價之訂定等問
    題會議」，達成結論為：倘經農委會釋示有修正前農業發展
    條例第17條之適用開發成本計價，本案計價方式有：⒈國有
    財產計價方式；⒉原臺灣省政府建設廳87年間議定之計價方
    式；⒊修正前農發條例第17條規定以開發成本計價。且○○二
    期土地計價方式應與第一期土地計價方式相同；本案俟農委
    會釋示後，由財政部國有財產署北區分署花蓮辦事處（下稱
    花蓮辦事處）按上述評定標售底價方式計估，並循國有財產
    估價作業程式辦理；另附帶決議：請新開局就原所提開發成
    本，依前述所列項目再予確認其數額後，函知被上訴人據以
    辦理。
  ㈨營建署新開局90年7月11日90新開處字第9002667號函，檢送○
    ○開發區第一期開發成本統計表；查「臺灣省東部土地開發
    處理辦法」並無出售土地依照開發成本及計價之規定，且歷
    年從未以開發之費用成本作為標售底價之計價方式辦理出售
    事宜。
  ㈩被上訴人90年8月1日臺財產局管字第0900018164號函，請國
    產署北區分署分別依國有財產計價方式或原建設廳87年間議
    定之計價方式辦理計估，並以計估結果價格最低者為標售底
    價之評定標準，完成估價程式後通知原合作試種戶繳價申購
    。
  農委會90年9月6日（90）農企字第900145849號函，土地當初
    決定讓售合作試種農戶時間，若係在農發條例第17條於89年
    1月26日修正實施前，則本案合作試辦農戶應為原第17條規
    定優先租售之農民，應無疑義。另本案涉及開發成本計算及
    出售土地價格之決定等問題，本會從始即未參與，故有關本
    案○○開發自救會所提土地計價等相關要求，仍請被上訴人本
    於權責逕為核處。
  行政院90年12月28日臺九十農字第074606號函，內政部報請
    廢止「臺灣省東部土地開發處理辦法」乙案，准予照辦。
  花蓮辦事處91年1月17日臺財產北花二字第0910000829號函，
    ○○開發區自救會，原與新開局所訂合作試種協議書第一條相
    關約定，業經簽報財政部核准同意該協議書有效期限再延至
    91年12月18日止，倘有意即按標售底價申購者，請儘速檢齊
    有關申請書等證明文件逕向本分處提出申購，俾憑依規定辦
    理出售事宜。
  農委會91年5月6日農企字第0910121808號函，修正前農發條
    例第17條並未說明政府開發之土地，指定為農業使用者，優
    先出售農民之價格應以何為據，故亦無所詢開發費用項目有
    無規範問題。
  新開局91年9月26日新開處字第09104259號函，檢送○○二期、
    ○○、○○、○○、○○北區二期等開發區之開發成本統計表，其中
    ○○二期之開發成本總計75,953,298元。
  被上訴人91年10月30日臺財產局管字第0910026070號函，土
    地讓售價格請分別依國有財產計價方式或原臺灣省政府建設
    廳87年間議定之計價方式辦理計估，並以該兩種計估結果價
    格較低者為標售底價之評定標準，完成估價程式後通知原合
    作試種戶繳價申購。
  新開局93年9月29日新開處字第0930004605號函，第一期合作
    試種土地，國產署業已完成估價程式，且有農戶陸續申購土
    地完成在案，該署協助宣導申購土地事宜，請逕洽被上訴人
    申購土地事宜。
  被上訴人94年3月9日臺財產局管字第0940004634號函，土地
    後續專案讓售及標售作業處分事宜，仍依原訂方式辦理至94
    年12月18日。並請被上訴人通知合作試種戶繳價申購，以加
    速該等土地之處理。
  花蓮辦事處94年4月13日臺財產北花二字第0940004775號函，
    土地後續專案讓售及標售作業處分事宜，仍依原訂方式辦理
    至94年12月18日，故告知務必於94年12月18日前檢齊證明文
    件（申購申請書及切結書、戶籍謄本及印鑑證明書、最近一
    期之合作試種證明書及公證書正本、試種土地最近三個月內
    之登記謄本及地籍圖謄本各壹份）提出申購。
  花蓮辦事處94年12月13日臺財臺北花二字第0940015376號函
    ，該函文係該處函覆上訴人、訴外人簡玉盡、鍾文琴94年12
    月7日函，依規定讓售價格須依國有財產估價作業程式規定
    完成後，始能確定讓售價格多寡，因而在未完成上述法定程
    式前，尚無從告知；如上訴人欲申購系爭土地，請依94年4
    月13日臺財臺北花二字第0940004775號函，速於94年12月18
    日以前檢齊有關證明文件提出申請，俾憑依法審理，倘逾期
    當依94年12月18日以後之法令規定據處。
  被上訴人95年1月2日臺財產局管字第0940039618號函，開發
    區原訂有合作試種之農戶，得依國有財產法第52條之1第1項
    第6款及同法施行細則第55條之1第3項第5款規定辦理專案讓
    售，原試種農戶及非試種農戶占用期間，應依民法不當得利
    之規定計收使用補償金。剩餘開發區土地，繼續辦理標售事
    宜；原試種農戶無法立即申辦申購者，及非試種戶占耕者，
    如符合國有耕地放租實施辦法，得申辦耕地承租，納入管理
    ；原試種農戶及非試種農戶占用期間，應依民法不當得利之
    規定計收使用補償金。
  立委96年4月16日召開協調會，被上訴人同意國有財產計價方
    式與原臺灣省政府建設廳87年間議定之計價方式。
  被上訴人96年6月4日臺財產局管字第0964000934號函，依修
    正前農發條例第17條規定，以開發成本計價，因農委會數次
    來函表示意見略以，該條文係規定政府開發之土地，指定為
    農業使用者，除供自用外，應優先租售農民，分期收回開發
    費用，條文並未涉及開發土地售價如何訂定問題，故無法依
    該條文計價出售。
  被上訴人98年4月13日臺財產管字第09840008901號函，新開
    局於精省後移交本局接管之○○縣○○開發區第一期等9區國有
    土地讓售價格，基於同一區域處理方式一致性，仍請依90年
    5月2日會商結論之計算原則辦理。
  花蓮辦事處99年7月8日臺財產北花二字第0990004937號函，
    依上訴人99年7月2日申請書辦理，上訴人尚須於99年7月14
    日前補附相關證明文件。
  花蓮辦事處99年11月17日臺財產北花二字第0990201211號函
    ，經派員於99年10月7日勘查系爭土地結果，地上現況為○○O
    OO-O地號南側倉庫、水池、雜草使用，顯見上訴人已違反原
    與新開處訂定之合作試種協定書第3點必須自行耕作之目的
    ，茲限於99年12月25日前恢復耕作，並於完成後檢附現場照
    片或通知本辦事處複勘，倘逾期未予置理，將依前述協議書
    之約定終止臺端權益，所請讓售事宜並予退辦。
  花蓮辦事處100年8月2日臺財產北花二字第1000200877號函，
    上訴人非系爭土地之承租人，請上訴人檢附有優先申購權之
    現耕地所有權人拋棄書、印鑑證明及身份證明文件，於100
    年8月22日前寄達，如逾時，則予以退還原申請案。
  花蓮辦事處101年6月20日臺財產北花二字第1010200646號函
    ，上訴人依國有財產法第52條之1第1項第6款規定申購系爭
    土地，上訴人原係與新開局簽訂合作試種協議有案之試種戶
    ，經本辦事處101年5月17日現勘結果，地上為○○里○○OOO-O
    號南側稻田為臺端佔有使用，案經臺端於101年6月18日完成
    繳納使用補償金。請補送公職人員利益衝突迴避切結書，並
    於101年7月21日以前寄達，倘逾期未蒙臺端配合辦理，將依
    規定註銷臺端申請。
  財政部101年7月31日臺財產管字第10140015170號函，國有土
    地或併計鄰接國有土地面積達1，650平方公尺（含）以上者
    ，不予讓售，本函示發佈前已受理之案件，依申請時之規定
    處理至結案。
  財政部101年8月28日臺財產管字第1014001848號函，上訴人
    申購系爭土地，同意依國有財產法第52條之1第1項第6款及
    同法施行細則第55條之1第3項第5款規定辦理專案讓售。
  花蓮辦事處101年8月31日臺財產北花二字第1010200978號函
    ，系爭土地經財政部函示同意依國有財產法第52條之1第1項
    第6款及同法施行細則第55條之1第3項第5款規定辦理專案讓
    售，請上訴人於文到30日內檢齊證明文件及填妥申請書、蓋
    印鑑章後申請，倘逾期未配合辦理，本同意申購之通知失其
    效力。系爭土地面積超過1,650平方公尺，倘上訴人未依時
    限提出申請文件，經註銷財政部同意讓售函，爾後，將不再
    受理。上訴人乃依上開函於101年9月10日再次提出申購系爭
    土地。
  花蓮辦事處101年10月17日臺財產北花二字第1010008376號函
    ，上訴人已於101年9月10日提出申請書及相關證明文件，本
    案已完成勘查，刻正辦理計價作業中。
  被上訴人101年10月2日臺財產局管字第10140020851號函，讓
    售價格應依國有財產法第58條及國有財產計價方式第2點規
    定，參考市價查估，被上訴人90年8月1日臺財產局管字第09
    00018164號函及91年10月30日臺財產局管字第0910026070號
    函自即日起停止適用。
  花蓮辦事處於101年12月19日通知上訴人依國有財產計價方式
    參考市價查估，且上訴人應於102年1月18日前繳納，然上訴
    人不服估定售價，遂於101年12月22日異議，國產署北區分
    署決議不受理，並於102年2月26日通知上訴人延至102年3月
    26日前繳款，而上訴人於102年3月26日申請展延，國產署北
    區分署准延至102年5月27日前繳款，惟上訴人未繳納。
  被上訴人102年1月30日臺財產署管字第10200015700號函附說
    明資料，89年1月13日邀集新開局等相關單位會商結論，○○
    第二期等開發區土地，與○○第一期開發區土地屬類似情形，
    故允宜基於情況特殊理由，依國有財產法第52條之1第1項第
    6款規定，陳報財政部以專案讓售方式處理。並經本署於89
    年間報奉財政部核准依前述會商結論方式辦理。
  被上訴人102年4月25日臺財產署管字第10240007920號函附件
    問題三、本署答覆：「本函示發佈前已受理之案件，依申請
    時之規定處理至結案。黃君申購之國有土地面積已逾1，650
    平方公尺，因黃君係於99年7月2日申購國有土地，得依申請
    時之規定處理至結案。」兩造對於上開函文及說明資料記載
    之文字客觀存在不爭執。
  國產署北區分署102年5月24日臺財產北花二字第10232000270
    號函，檢送合作試種土地接管總比數、總面積明細表及依年
    度別（分區）排序出售明細表各乙份。
  被上訴人103年1月13日臺財產署管字第10200386940號函復：
    ○○二期土地申請專案讓售，核定權責為財政部，如經財政部
    核准讓售，被上訴人得依授權規定辦理讓售作業。又依財政
    部國有財產署北區分署分層負責命係表規定，已奉行政院或
    財政部核准專案讓售案件，且無附條件者，得由北區分署所
    屬辦事處審核辦理。
五、本院之判斷
  ㈠先位之訴部分：
    ⒈按法院於確定判決理由中，對訴訟標的以外當事人所主張
      或抗辯之重要爭點，本於兩造辯論之結果所為之判斷結果
      ，除有顯然違背法令，或當事人提出新訴訟資料足以推翻
      原判斷之情形外，於同一當事人間，就與該重要爭點有關
      之他訴訟，不得再為相反之主張，法院亦不得作相異之判
      斷，此源於訴訟上之誠信原則及當事人公平之訴訟法理，
      避免紛爭反覆發生，以達「一次解決紛爭」所生之一種判
      決效力（拘束力），即所謂「爭點效」，當為程序法所容
      許（最高法院96年度台上字第2569號民事判決參照）。又
      中央或地方機關與其分支機構本為為一體，在實務上認中
      央或地方機關享有當事人能力者，僅係為適應現實社會之
      需要，非謂中央或地方機關與其分支機構同一訴訟標的得
      分別起訴或被訴，不受判決既判力之限制。
　　⒉本件先位聲明部分，業經上訴人陳明係依「系爭協議之法
      律關係」所賦予上訴人之申購權為請求，是其訴訟標的為
      「系爭協議之法律關係」甚明。然依上訴人於前案主張：
      伊於99年7月2日申購系爭土地，經財政部於101年8月28日
      核定同意讓售，並由花蓮辦事處於同年月31日通知上訴人
      ，兩造成立買賣契約，價金應依國產署98年4月13日台財
      產局管字第09840008901號函示花蓮辦事處計算，然花蓮
      辦事處於同年12月19日通知限期繳納之價金為30,958,200
      元，非依該函示意旨計算等情，故依買賣契約之法律關係
      ，先位聲明請求命被上訴人於上訴人分別依附表所訂價金
      完成給付後，移轉系爭土地所有權；備位聲明求為命被上
      訴人依附表所訂價金為承諾，就系爭土地與上訴人成立買
      賣契約，並於上訴人分別依附表所訂價金完成給付後，移
      轉系爭土地所有權之判決等語（見前案第二審判決書第3
      頁），是前案之訴訟標的為「系爭買賣關係」（即上訴人
      依其於99年7月2日申購系爭土地所生之買賣契約之法律關
      係）已明。是本件先位聲明與「前案」之訴訟標的顯有不
      同，自不受「前案」確定判決既判力所拘束。
　　⒊本件先位之訴有爭點效之適用。
　　　⑴本件上訴人依「系爭協議之法律關係」申購系爭OO、OO
        地號土地計價之申購權，其申購期限業為花蓮辦事處通
        知展延至94年12月18日，為兩造所不爭執。從而，上訴
        人欲行使該申購權，自應於94年12月18日前提出申請。
　　　⑵雖上訴人主張其未於上開期限前提出申購，係因被上訴
        人未將申購價格通知上訴人，然上訴人於94年12月7日
        已函詢被上訴人價金，經被上訴人以94年12月13日台財
        產北花二字第0940015376號函覆尚未完成估價程序等語
        ，致上訴人未能於同年12月18日前完成繳價申購，足認
        上訴人係因被上訴人故意隱瞞已經訂定之售價，以尚未
        訂定售價等語欺騙致上訴人因不知售價致無法提出申購
        ，故依民法第102條第3項準用同法第100條規定，被上
        訴人對上訴人負賠償之義務，上訴人自得請求被上訴人
        回復原狀等語。
　　　⑶惟上訴人上揭主張，業據兩造於前案審理中爭執，前案
        確定判決並依兩造爭執之內容，認被上訴人於94年3月9
        日已函示其下級機關花蓮辦事處，就○○開發區土地讓售
        事宜，依原定方式辦理至94年12月18日止，而花蓮辦事
        處先後於94年4月13日、同年12月13日、96年5月24日將
        上開函示轉知包含上訴人之原合作試種戶等情，足認上
        訴人已知悉如欲申購系爭土地，應於94年12月18日前提
        出申請，是上訴人遲至99年7月2日始向花蓮辦事處申購
        系爭土地，自應依國有財產法第58條第1項及國有財產
        計價方式所規定之計價方法計估系爭土地價金等情，已
        如前案第二審判決第五、㈢、⒉點所述。而上揭判斷結果
        ，並無顯然違背法令或有新訴訟資料足以推翻原判斷之
        情形，本院自不得再為相異之判斷。從而，就被上訴人
        並無上訴人所指故意隱瞞欺騙而使上訴人因不知售價致
        無法提出申購之情，是上揭前案確定判決之判斷於本件
        先位之訴已生爭點效之效力，不論上訴人係主張依何種
        計價方式。故縱令上揭花蓮辦事處先後於94年4月13日
        、同年12月13日、96年5月24日函示有延長上揭申購期
        限之意思，惟上訴人仍未於相當期間內行使申購權利，
        迄至99年7月2日始向花蓮辦事處申購系爭土地，復於前
        案敗訴後，於108年12月3日始具狀為本件先位之訴之請
        求，已難謂有據。
　　　⑷另本院審酌依「系爭協議之法律關係」賦予上訴人申購
        系爭土地計價之申購權，係以上訴人於期限內申購為要
        件。並參酌上揭花蓮辦事處函文僅要求檢齊證明文件（
        申購申請書及切結書、戶籍謄本及印鑑證明書、最近一
        期之合作試種證明書及公證書正本、試種土地最近三個
        月內之登記謄本及地籍圖謄本各壹份）提出申購；及嗣
        後上訴人於101年9月10日提出申請書及相關證明文件後
        ，花蓮辦事處始於勘查並辦理計價作業後，於101年12
        月19日通知上訴人依國有財產計價方式參考市價查估，
        然因上訴人不服估定售價遂未予繳納等情，均可知上訴
        人是否知悉最終售價，均無礙上訴人申購權之行使，上
        訴人本得自行出價或表示依被上訴人估價所得的金額先
        為申購之意，甚至於不服估定售價時亦可拒絕繳款。惟
        上訴人卻捨此不為，而迄99年7月2日起始陸續有上揭申
        購之舉，難認被上訴人有何故意隱瞞欺騙致上訴人因不
        知售價致無法提出申購，而有於期限未屆至前損害上訴
        人之申購期限利益等情。從而，上訴人主張依民法第10
        2條第3項準用同法第100條，而主張被上訴人負侵權行
        為之損害賠償責任，並主張應回復其於94年12月18日前
        申購所得享有之優惠狀態，自屬無據。
　　　⑸是本件上訴人先位之訴依「系爭協議之法律關係」申購
        系爭土地，其申購期限業為花蓮辦事處通知展延至94年
        12月18日。從而，上訴人欲依系爭協議約定而行使該申
        購權，自應於94年12月18日前提出申請，上訴人未於上
        揭時間提出申請，被上訴人自無從審查是否准許而與上
        訴人成立買賣契約，自亦無從依申請當時方式計算系爭
        土地讓售價格。是上訴人於本件主張被上訴人應依國有
        財產計價方式（89年至96年）以每平方公尺170元計價
        ，分別以1548,360、1624,010元與上訴人訂立買賣契約
        ，並於上訴人繳款後移轉系爭土地中OO、OO地號土地，
        自不足採。
　㈡備位之訴部分：按確定判決所生之既判力，為免同一紛爭再
    燃，以杜當事人就法院據以判斷訴訟標的法律關係之基礎資
    料，再次要求法院另行確定或重新評價，故對當事人及後訴
    法院均有拘束力。當事人除就確定之終局判決經裁判之訴訟
    標的，「不得更行起訴」（既判力之消極作用）外，並就關
    於基準時點之權利狀態，不得以該確定判決言詞辯論終結前
    所提出或得提出而未提出之其他攻擊防禦方法，為與該確定
    判決意旨相反之主張；法院亦不得為與該確定判決既判事項
    相異之認定，此乃既判力所揭「法院應以既判事項為基礎處
    理新訴」及「禁止矛盾」之積極作用，觀之民事訴訟法第四
    百條第一項規定之旨趣即明；又訴訟法上所謂一事不再理之
    原則，乃指同一事件已有確定之終局判決者而言。其所謂同
    一事件，必同一當事人就同一法律關係而為同一之請求，或
    就同一訴訟標的求為相反之判決，或求為與前訴可以代用之
    判決，否則，即不得謂為同一事件，自不受確定判決之拘束
    （最高法院102年度台上字第134號、82年度台上字第1612號
    民事裁判參照）。所謂訴訟標的相同，係指經原告或反訴原
    告主張並以原因事實特定後請求法院審判之實體法上權利同
    一者而言（最高法院98年台抗字第123號民事裁判參照）。
    經查：
　　⒈上訴人第一預備之訴，與前案確定判決（即本院105年度上
      更一第4號民事判決，經最高法院以107年度台上字第169
      號民事裁判定駁回上訴人之訴確定）屬同一事件，其起訴
      違法。
　　　⑴前案被上訴人國有財產署北區分署係本件被上訴人之所
        屬機關，本件上訴人雖以被上訴人為前案被上訴人之上
        級機關，兩者屬不同機關，惟依前揭說明，其等本為一
        體，自無不受前案確定判決既判力所及情事。是本件上
        訴人主張因本件被上訴人與前案被上訴人分屬不同機關
        ，故本件被上訴人即不受前案確定判決既判力拘束，即
        屬無據。
　　  ⑵上訴人第一預備之訴，其訴訟標的係主張：依上訴人於9
        9年7月2日申購系爭土地之要約，經被上訴人承諾而成
        立之買賣契約（見本院卷第130頁)，核與前案訴訟標的
        亦係以上訴人於99年7月2日向被上訴人申購系爭土地之
        買賣契約之法律關係相同，且其訴之聲明內容與前案確
        定判決第一備位聲明第2項之聲明相同，有前案確定判
        決在卷可參(見前案本院105年度上更一字第4號判決第3
        、9、14頁所述）。從而，上訴人第一預備之訴自屬對
        前案確定判決第一備位聲明第2項之更行起訴。
　　　⑶綜上，上訴人第一預備之訴部分，與前案確定判決之當
        事人、訴訟標的及如前案確定判決第一備位聲明第2項
        之聲明相同，係同一事件，上訴人更行起訴，其此部分
        之訴自不合法。　
　　⒉上訴人第二預備之訴，亦為前案確定判決既判力所及，就
      同一事件更行起訴。
　　　⑴本件上訴人第二預備之訴，其訴訟標的係主張：依上訴
        人於99年7月2日申購系爭土地之要約，經被上訴人承諾
        而成立之買賣契約，請求依99年間國有財產計價方式訂
        定之售價（見本院卷第130頁)，與前案第二預備聲明之
        訴訟標的相同，亦為99年7月2日之買賣關係。
　　　⑵就訴之聲明部分：與前案第二預備之訴，均係以99年間
        國有財產計價方式為計算，僅單價為上訴人自行採擇而
         有所增減，惟上訴人第二預備聲明之訴訟標的，既與
        第一預備之訴之訴訟標的無異，依前揭說明，自亦與前
        案確定判決之訴訟標的相同。又既判力擴張之依據既以
        訴訟標的是否相同為判斷依據，自不因上訴人就本件自
        行採擇之價金計算標準而異其聲明內容（即以1,912,68
        0元、2,006,130元為申購系爭土地價金），遂認第二預
        備聲明不受前案確定判決既判力所及。
　　　⑶綜上，前案確定判決既認定兩造間未有上訴人所指之買
        賣關係，而判決上訴人敗訴，而本件上訴人第二預備聲
        明之訴訟標的既與前案確定判決相同，對本件上訴人基
        於系爭買賣關係之請求之判斷即有既判力，而不得為相
        歧異之認定。是本件兩造既未有買賣關係，則上訴人主
        張基於買賣關係為第二預備聲明之請求，即屬無據。
　　⒊至上訴人以前案事實審言詞辯論終結後，被上訴人於原審1
       10年7月28日所提出之言詞辯論意旨㈢狀以：「有關申請
       承購國有不動產一案，業經計價完竣，依照國有財產法
       第52條之1（其他專案讓售）之規定，應准讓售。」、「
       限於民國102年1月18日以前一次繳清」、「申請人接到
       本通知書後，不照上述繳納期限及繳款方式繳款承購時
       ，本通知均即時喪失承諾出售之效力（申購案另行註銷
       ）。」，已有提及被上訴人已有作出承諾出售之事實，
       自非前案既判力效力所及等語。惟財政部係以101年8月2
       8日台財產字第1014001848號函同意就系爭土地辦理專案
       讓售，而花蓮辦事處則依上揭函，於101年8月31日以台
       財產北花二字第1010200978號函向上訴人表示：系爭土
       地經財政部函示同意依國有財產法第52條之1第1項第6款
       及同法施行細則第55條之1第3項第5款規定辦理專案讓售
       ，請上訴人於文到30日內檢齊證明文件及填妥申請書、
       蓋印鑑章後申請，倘逾期未配合辦理，本同意申購之通
       知失其效力。因系爭土地面積超過1,650平方公尺，本不
       予讓售，倘上訴人未依時限提出申請文件，爾後，將不
       再受理等語。被上訴人乃依上開函於101年9月10日再次
       提出申購系爭土地。花蓮辦事處101年10月17日台財產北
       花二字第1010008376號函，上訴人已於101年9月10日提
       出申請書及相關證明文件，本案已完成勘查，刻正辦理
       計價作業中。嗣被上訴人於101年12月19日完成計價，系
       爭51地號土地之價格為5,920,200元、系爭63地號土地價
       格為6,209,450元，亦有繳款通知書附卷可參（見本院10
       3重上字第16號卷一第108頁）。而上訴人並未完成未繳
       納等情，已如前兩造不爭執事項所載，此部分同意專案
       讓售，係新買賣且未成立，與前開99年7月2日之買賣無
       涉，上訴人上揭主張自無理由。況被上訴人於上揭言詞
       辯論意旨㈢狀亦陳明因上訴人未依限繳納款項，並未成立
       買賣契約等語（見原審訴更卷一第412頁），並無上訴人
       所稱被上訴人已有作出承諾之事實，是上訴人前揭主張
       ，亦不足採。
六、綜上所述，上訴人先位之訴為無理由，第一預備之訴及第二
    預備之訴，分別因受前案確定判決之既判力效力所及，是原
    審為上訴人敗訴之判決，於法核無不當，上訴意旨指摘原判
    決不當，求予廢棄改判，為無理由，應予駁回。
七、本件事證已臻明確，兩造其餘之攻擊防禦方法及舉證，經本
    院審酌後，認均不足以影響本判決之結果，毋庸一一論列，
    併此敘明。至上訴人聲請訊問被上訴人，核無必要，應予駁
    回。
據上論結，本件上訴為無理由，依民事訴訟法第449條第1項、第
78條，判決如主文。
中　　華　　民　　國　　111 　年　　8 　　月　　31　　日
                  民事庭審判長法   官 張宏節
　　　　　　　　　　　　　　　法   官 林碧玲
　　　　　　　　　　　　　　　法   官 林恒祺 
以上正本係照原本作成。
如不服本判決，應於收受送達後20日內向本院提出上訴書狀，其
未表明上訴理由者，應於提出上訴後20日內向本院補提理由書狀
（均須按他造當事人之人數附繕本）。上訴時應提出委任律師或
具有律師資格之人之委任狀；委任有律師資格者，另應附具律師
資格證書及釋明委任人與受任人有民事訴訟法第466條之1第l項
但書或第2項（詳附註）所定關係之釋明文書影本。如委任律師
提起上訴者，應一併繳納上訴審裁判費。
中　　華　　民　　國　　111 　年　　8 　　月　　31　　日
                              書記官  蔣若芸
附  註：
民事訴訟法第466條之1（第1項、第2項）：
對於第二審判決上訴，上訴人應委任律師為訴訟代理人。但上訴
人或其法定代理人具有律師資格者，不在此限。
上訴人之配偶、三親等內之血親、二親等內之姻親，或上訴人為
法人、中央或地方機關時，其所屬專任人員具有律師資格並經法
院認為適當者，亦得為第三審訴訟代理人。

附表：
編號 土地標示   段 地號 面積（平方公尺） 每平方公尺開發成本（元） 99年起103 年止土地公告現值（元） 省府計價方式之標售底價（元/平方公尺） 價金總額（元） 1 （與本件無涉，避免混淆，故省略）        2 花蓮縣○○鎮 ○○段一小段 00  9,108  107 130 194 1,766,952 3 花蓮縣○○鎮 ○○段一小段 00  9,553  107 130 194 1,853,282 4 （與本件無涉，避免混淆，故省略）        5 （與本件無涉，避免混淆，故省略）        總計（與本件無涉，避免混淆，故省略）